臺灣高等法院刑事判決
108年度上訴字第3912號
上  訴  人  
即  被  告  莊宏銘




上列上訴人即被告因妨害自由案件，不服臺灣新北地方法院108
年度訴字第673號，中華民國108年11月6日第一審判決（起訴案
號：臺灣新北地方檢察署107年度偵緝字第3525號），提起上訴
，本院判決如下：
    主  文
上訴駁回。
    事  實
一、莊宏銘前因其出售房屋所得款項遭陳信宏擅自提領，與陳信
    宏發生債務糾紛，於民國106年3月21日20、21時許，在桃園
    市○○區○○○路00○0號前，與賴錦屏、林正焜〔以上2人均經臺
    灣新北地方檢察署（下稱新北地檢署）檢察官為不起訴處分
    確定〕偶遇陳信宏後，4人一同前往址設新北市○○區○○○路0段
    000號之○○房屋林口加盟店（下稱○○房屋林口店）與該店店
    員許益寧一同商談前開債務解決事宜，陳信宏並就所積欠之
    債務簽立本票後交付予莊宏銘作為擔保。惟於○○房屋林口店
    即將打烊時，雙方仍未就陳信宏還款之方式達成共識，遂由
    林正焜駕駛車號000-0000號自用小客車搭載莊宏銘、賴錦屏
    與陳信宏一同前往址設新北市○○區○○○路0段000號之○○汽車
    旅館停車場，再改由賴錦屏駕駛車號000-0000號自用小客車
    搭載莊宏銘、陳信宏至○○汽車旅館內，並由莊宏銘登記入住
    ，莊宏銘、賴錦屏與陳信宏3人即在○○汽車旅館內繼續商談
    陳信宏如何還款一事，林正焜則駕駛車號000-0000號自用小
    客車離去。復於翌（22）日某時許，上開○○汽車旅館之住宿
    期間將屆至，陳信宏未能及時籌措款項，莊宏銘乃聯繫林正
    焜至○○汽車旅館接送其與陳信宏前往新北市○○區○○里○○○00
    號之5旁之土地公廟，賴錦屏則自行駕車前往土地公廟，莊
    宏銘與陳信宏乃在該土地公廟內繼續商談陳信宏如何還款一
    事，然因雙方仍無共識，於同日17時許，莊宏銘竟與數名真
    實姓名、年籍均不詳之成年人共同基於私行拘禁之犯意聯絡
    ，將陳信宏帶入址設新北市○○區○○里○○○00號之5 之民宅兼
    工廠（下稱林口廠房）之辦公室內拘禁，並要求陳信宏繼續
    籌款，該數名真實姓名、年籍均不詳之成年人先行離去後，
    即由莊宏銘寸步不離看管陳信宏，期間莊宏銘如須離開，僅
    餘陳信宏一人在林口廠房辦公室內時，莊宏銘即以手銬、束
    帶束縛陳信宏之手腳，前開數名真實姓名、年籍均不詳之成
    年人復不時返回林口廠房，協助莊宏銘與陳信宏商談如何還
    款，而共同以上開方式將陳信宏拘禁於林口廠房之辦公室內
    ，藉以逼迫陳信宏清償債務。俟陳信宏為圖脫身，先於同年
    月23日，以手機聯繫其友人李宗鴻借款新臺幣（下同）20萬
    元，李宗鴻因而如數匯款至陳信宏向基隆市第二信用合作社
    申請開立帳號00000000000號帳戶內，莊宏銘即分別於同日
    中午前某時許及翌（24）日15、16時許，前往位在新北市林
    口區某統一超商股份有限公司門市內自動提款機前，持陳信
    宏上開帳戶之提款卡，接續將該20萬元陸續全數提領完畢，
    惟因莊宏銘並未讓陳信宏離去，陳信宏再於同年月29日，以
    手機上社交通訊軟體LINE聯繫○○房屋林口店店長沈文守、店
    員許益寧借款20萬元，沈文守與許益寧乃同意各自出借陳信
    宏10萬元，並由賴錦屏至○○房屋林口店向許益寧拿取該20萬
    元，然莊宏銘仍未讓陳信宏離去。嗣於同年4月4日6時50分
    許，陳信宏趁莊宏銘離開不在林口廠房辦公室內時，以該林
    口廠房辦公室內電話撥打110報警處理，旋經新北市政府警
    察局新莊分局（下稱新莊分局）員警據報到場，見陳信宏1
    人在場，左手遭手銬銬在座椅扶手上，雙腳則以束帶束縛，
    始循線查悉上情。
二、案經陳信宏訴由新莊分局報請新北地檢署檢察官偵查起訴。
    理  由
壹、證據能力方面
一、按被告以外之人於審判外之陳述，雖不符刑事訴訟法第159
    條之1至第159條之4之規定，然經當事人於審判程序同意作
    為證據，法院審酌該言詞陳述或書面陳述作成時之情況，認
    為適當者，亦得為證據；當事人、代理人或辯護人於法院調
    查證據時，知有刑事訴訟法第159條第1項不得為證據之情形
    ，而未於言詞辯論終結前聲明異議者，視為有前項之同意，
    刑事訴訟法第159條之5定有明文。查，本判決下列認定事實
    所引用之被告以外之人於審判外所為之供述證據資料（包含
    人證與文書等證據），並無證據證明係公務員違背法定程序
    所取得；而檢察官、上訴人即被告莊宏銘（下稱被告）對本
    院準備程序期日提示之卷證，均不爭執其等證據能力，且迄
    至言詞辯論終結前亦未再聲明異議，本案證據資料作成時之
    情況，核無違法取證或其他瑕疵，證明力亦無明顯過低之情
    形，認為以之作為證據均為適當，依刑事訴訟法第159條之5
    規定，自均得作為證據。
二、至於非供述證據部分，檢察官及被告均不爭執其等證據能力
    ，復均查無違反法定程序取得或其他不得作為證據之情形，
    且經本院於審理期日提示予檢察官及被告而為合法調查，應
    認均有證據能力。
貳、實體方面
一、認定犯罪事實所憑之證據及理由：
    訊據被告固不否認其因與告訴人陳信宏間債務糾紛，於上開
    時間、地點，偶遇告訴人後，陸續與告訴人同赴○○房屋林口
    店、○○汽車旅館、土地公廟及林口廠房之辦公室內商談債務
    解決事宜等事實，惟矢口否認有何私行拘禁犯行，辯稱：伊
    當時與告訴人銬在一起，手銬的鑰匙是賴錦屏保管，伊沒有
    持有告訴人簽發的本票，也沒有從拿到的20萬元中分得任何
    款項，伊是被賴錦屏控制的，也是被害人云云。經查：
  ㈠被告前因其出售房屋所得款項有無遭告訴人擅自提領一事，
    與告訴人間有債務糾紛，於106年3月21日20、21時許，在桃
    園市○○區○○○路00○0號前，與賴錦屏、林正焜偶遇告訴人後
    ，4人一同前往○○房屋林口店與該店之店員許益寧一同商談
    前開債務解決適宜，告訴人並就所積欠之債務簽立本票後交
    付被告作為擔保。惟於○○房屋林口店即將打烊時，雙方仍未
    就告訴人還款之方式達成共識，遂由林正焜駕駛車號000-00
    00號自用小客車搭載被告、賴錦屏與告訴人一同前往址設新
    北市○○區○○○路0段000號之○○汽車旅館停車場，再改由賴錦
    屏駕駛車號000-0000號自用小客車搭載被告、告訴人至○○汽
    車旅館內，並由被告登記入住，被告、賴錦屏與告訴人3人
    即在○○汽車旅館內繼續商談告訴人如何還款一事，林正焜則
    駕駛車號000-0000號自用小客車離去。復於翌（22）日某時
    許，上開○○汽車旅館之住宿期間將屆至，告訴人未能及時籌
    措款項，賴錦屏、林正焜乃分別駕駛上開自用小客車自○○汽
    車旅館前往新北市○○區○○里○○○00號之5旁之土地公廟，其中
    1輛自用小客車並搭載被告即告訴人2人，被告與告訴人乃在
    該土地公廟內繼續商談陳信宏如何還款一事，然因雙方仍無
    共識，於同日17時許，被告與數名真實姓名、年籍均不詳之
    成年人共同將告訴人帶入林口廠房之辦公室內，並要求告訴
    人繼續籌款，該數名真實姓名、年籍均不詳之成年人先行離
    去後，即由被告留在現場，期間被告如須離開，僅餘告訴人
    一人在林口廠房辦公室內時，被告即以手銬、束帶束縛告訴
    人之手腳，前開數名真實姓名、年籍均不詳之成年人復不時
    返回林口廠房，協助被告與告訴人商談如何還款，而以上開
    方式將告訴人私行拘禁於林口廠房之辦公室內，藉以逼迫告
    訴人清償債務。俟告訴人為圖脫身，先於同年月23日，以手
    機聯繫其友人李宗鴻借款20萬元，李宗鴻因而如數匯款至告
    訴人向基隆市第二信用合作社申請開立帳號00000000000號
    帳戶內，被告即分別於同日中午前某時許及翌（24）日15、
    16時許，在某自動提款機前，持告訴人上開帳戶之提款卡，
    接續將該20萬元陸續全數提領完畢；告訴人復於同年月29日
    ，以手機上社交通訊軟體LINE聯繫○○房屋林口店店長沈文守
    、店員許益寧借款20萬元，沈文守與許益寧同意各自出借陳
    信宏10萬元，並由賴錦屏至○○房屋林口店向許益寧拿取該20
    萬元，然仍未讓告訴人離去。嗣於同年4月4日6時50分許，
    告訴人趁被告離開不在林口廠房辦公室內時，以該林口廠房
    辦公室內電話撥打110報警，旋經新莊分局員警據報到場，
    見告訴人1人在場，左手遭手銬銬在座椅扶手上，雙腳則以
    束帶束縛等事實，業據被告於本院所不爭執（見本院卷第40
    、88至91、95至97、186至188頁），核與告訴人於警詢時指
    訴情節大致相同（見偵卷第3至5頁），復經證人賴錦屏、林
    正焜、許益寧、證人即林口廠房住戶李阿童、陳双珠於警詢
    及偵查中證述、證人即本案查獲員警邱懿慧、證人李宗鴻、
    沈文守於偵查中證述屬實（見偵卷第9至22、57至60頁反面
    、115至116頁反面、129頁反面至132頁反面、134至135、15
    5至159、163至165、187頁正反面、201至202頁），並有指
    認犯罪嫌疑人紀錄表、房屋租賃契約書、新莊分局106年9月
    25日新北警莊刑字第1063459532號函所檢附被告106年3月22
    日入住○○汽車旅館時之電腦資料畫面照片、新莊分局林口所
    接收受理民眾110報案案件通報顯示畫面翻拍照片、現場查
    獲照片、新莊分局員警106年9月12日職務報告書、新北市政
    府警察局106年5月24日新北警鑑字第0000000000號鑑驗書、
    有限責任基隆市第二信用合作社107年1月3日基二信社總字
    第A007號函所檢附開戶基本資料、客戶存提明細查詢表、中
    華郵政股份有限公司三芝郵局107年1月16日查詢回覆簡函所
    檢附郵政跨行匯款申請書等件在卷可稽（見偵卷第24、25、
    36至37頁反面、70、85、98至102、104至106、169至171、1
    75、176頁），足認被告前開任意性自白核與事實相符，應
    堪採信。
  ㈡復告訴人於警詢時指稱：伊曾經嘗試要逃脫，但被被告發現
    ，這群人就教被告跟伊銬在一起，兩人躺進後車廂一起被載
    走，他們將伊載到1個自稱為「飛機場」的地方，後來又將
    伊載到1間土地公廟，再將伊載到1間工廠，將伊雙手銬住，
    要求伊打電話籌錢，後來伊有向友人李宗鴻借到20萬，是匯
    款到伊基隆二信的帳戶內，被告就拿伊的提款卡去提領，第
    1天領10萬，第2天又有人去領10萬，後來被告就一直跟伊銬
    在現場，一直威脅伊要拿錢出來，不然要伊死得很慘。這期
    間伊有逃脫或報警的機會，但伊怕工廠的人會遭受牽連，還
    有伊的家人會受到危險，所以伊不敢逃脫及報警，但因為被
    告昨晚恐嚇伊再不拿出錢就會死得很難看，所以伊才決定要
    打電話報案，警方今早到林口廠房時，伊左手被銬在椅子上
    ，腳被束帶綁住，手銬及束帶都是被告他們這群人的等語綦
    詳（見偵卷第3頁反面至4頁反面 ）。又證人陳双珠於偵查
    中證稱：有一天伊下班回家時發現家裡辦公室很多年輕人，
    其中1個是女生，伊問李阿童他們在幹嘛，李阿童叫伊不要
    問、不要管，伊也不敢問。伊有印象的是被告，被告是跟被
    銬起來的那個人（按指告訴人，以下逕稱告訴人）一直待在
    一起的人。伊有聽到他們兩人一起去浴室的聲音，每天至少
    會一起去1、2次、但伊不敢出去看，伊覺得很奇怪為什麼他
    們會一起去廁所，直到他們來1週後，有一天伊看到告訴人
    自己一個人被手銬銬在辦公室，他的兩隻腳被束帶綁著，伊
    才知道他們為什麼要一起去廁所，因為告訴人好像被限制自
    由，伊有問他，他說他跟對方有債務糾紛，所以被抓來這裡
    ，伊跟告訴人說現在外面沒人，叫他趕快走，他說他會怕，
    不敢走，他叫伊幫他報警，伊也不敢報警，叫他要報警自己
    用辦公室電話報警。之後被告回來後，看到伊在家，知道伊
    看到手銬了，之後他們一起去廁所時，就會直接把告訴人和
    被告綁在一起，也不怕伊等看，有時是用手銬綁手，有時是
    用束帶綁手，兩人各綁一隻手等語（見偵卷第59頁反面 、6
    0頁）。再證人邱懿慧於偵查中證稱：106年4月4 日早上，
    伊接獲勤務指揮中心通報，伊就與另名警員李駿業出發到現
    場，到現場附近找不到勤務指揮中心說的地址，伊就打電話
    問勤務指揮中心，勤務指揮中心就給伊報案人的電話，伊撥
    過去是男生接的，他說他被手銬銬住，伊跟他保持通話尋找
    地點，他就指示伊要走到1個大型塑膠娃娃旁的秘密通道，
    走道路底就是他被關的地址的後門，伊到了他說的地方後，
    發現門沒鎖，後來有1名女性即陳双珠走出來，伊問她「你
    們這裡有人報案說他被綁在裡面？」，陳双珠一直說沒有，
    李駿業就跟她溝通，陳双珠才承認說裡面有人被綁住，並把
    鐵門打開，讓伊與李駿業進去。伊等進去就看到辦公室內有
    一個人，就是告訴人，他左手跟椅子銬在一起解開，並把他
    的束帶剪開，告訴人說他很緊張，怕告訴人回來，伊與李駿
    業就把告訴人就把他帶回派出所問話，並通知分局偵查隊及
    鑑識小組到現場採證等語（見偵卷第115、116頁），足見告
    訴人遭被告與數名姓名、年籍不詳之成年人共同帶至林口廠
    房辦公室起，迄其以林口廠房辦公室內之電話報警，經員警
    於106年4月4日到場為其解開手銬、束帶為止，均未曾離開
    該廠房，並由被告留在現場看管告訴人，如告訴人須如廁、
    沐浴，亦係由被告在旁看管，倘被告不在場，或以手銬、束
    帶束縛告訴人之手、腳，避免告訴人逃離，或僅以斯時之情
    勢嚇逼，足令告訴人不敢伺機報警或自行離去，顯見告訴人
    確均遭被告及數名姓名、年籍不詳之成年人共同拘禁於林口
    廠房辦公室內無疑。
  ㈢被告雖以前開情詞置辯。惟查：
    ⒈被告先於警詢時供稱：告訴人自106年3月22日起至同年4月
      4日早上止都在林口廠房那邊。伊於106年4月4日當天早上
      要外出，因為告訴人還欠伊100萬，他為了要讓伊放心，
      所以他讓伊銬在椅子上，雙腳也綁住，束帶是現場取得，
      手銬是伊平常就帶在身上等語明確（見偵卷第7頁反面、8
      頁）；復於偵查中供稱：離開○○房屋林口店時，是伊決定
      並請林正焜開車載伊等去汽車旅館，林正焜載伊到汽車旅
      館後，賴錦屏、林正焜就先走，隔日因為告訴人說要去拜
      拜，他要發誓會還伊錢，要伊相信他，伊就打電話叫賴錦
      屏、林正焜來載伊等，後來因伊跟告訴人都要上廁所，所
      以就決定去土地公廟旁之林口廠房借廁所，伊決定要和告
      訴人繼續待在林口廠房內，伊叫告訴人打電話跟他的朋友
      借錢，伊也有拿告訴人的提款卡去領錢。因為伊在家3年
      沒有工作，都向賴錦屏借錢，但賴錦屏沒有跟伊說錢沒還
      會怎樣，賴錦屏沒有叫伊銬住告訴人，手銬是伊準備的，
      也是伊用手銬銬住告訴人，賴錦屏、林正焜沒有與伊共同
      拿手銬銬住告訴人等語（見第2025號偵緝卷第45至49頁）
      ，均自承因其與告訴人間有債務糾紛，其找林正焜、賴錦
      屏幫忙而與告訴人商談告訴人如何還款事宜，縱其有積欠
      賴錦屏債務，賴錦屏並未逼迫其還錢，係其自己決定要將
      告訴人留在林口廠房辦公室內，並命告訴人打電話借錢以
      還款，嗣後亦係因其有事，而自行將告訴人銬在椅子上而
      離去，並非受到賴錦屏之指使，則其於原審改供稱：因為
      伊有欠賴錦屏60萬元，賴錦屏跟「大偉」那些人把伊跟告
      訴人銬在一起，叫伊把告訴人顧好，連上廁所、洗澡也是
      一起去，他們的意思是看告訴人有沒有辦法還錢給伊，伊
      再還給賴錦屏，如果伊讓告訴人跑掉，伊也會完蛋。（10
      6年）4月4日查獲那天，賴錦屏一個人把伊帶到她家去，
      告訴人還是在那邊（按指林口廠房辦公室），被賴錦屏用
      手銬銬著等語（見原審卷第148至155頁），意指其亦係受
      賴錦屏控制，而被迫監視告訴人云云，則被告前後供述顯
      然不一，其前開所辯是否屬實，自非無疑。
    ⒉又證人李阿童於偵查中證稱：有一天17時許，伊開車載小
      兒子回家時，看到家外空地放了3台車，伊打開鐵捲門時
      ，車上的人就都下車，大約有7人，其中有1個是女的，衝
      進去伊家，大家圍著1個人進去，那個人看起來有點半推
      半就。伊問他們什麼事情，他們說不關伊的事，叫伊不要
      管也不要報警，說借一下伊辦公室使用，對方都進去後就
      在伊辦公室把門關上，結果他們很久都沒出來，伊覺得有
      點奇怪，也有點害怕，也不敢出房間。當天大約18時許，
      他們沒有先問過伊，有兩個人先後去伊等浴室洗澡，1個
      先進去，另1個在外面等，然後伊就看到熱水器點火，所
      以伊推測他們有洗澡。進去洗澡的人應該是被綁的那個人
      ，也就是其他人都不在時，還留在辦公室內的那個人（按
      指告訴人，以下逕稱告訴人）。隔天早上7時許，伊載兒
      子出門時，看到有兩個人坐著靠在辦公室沙發上睡覺，其
      中1個應該是告訴人，其他人都已經走了，告訴人大部分
      都坐在辦公室內。睡覺的兩個人每天都有洗澡，它們只有
      上廁所跟洗澡會從辦公室內出來，每次出來都是兩個人起
      出來，都是告訴人進去浴室，另一人在外面等。這群人每
      天都是這樣待在伊家，前4、5天，告訴人都是跟另1個人
      一起待在辦公室內，都有其他人來找他們，又離開。之後
      幾天告訴人偶爾自己在伊辦公室內，但大約1、2小時後，
      其他人就會再回來。伊觀察幾天後，發現告訴人好像是被
      關在那裡，因為只有他沒有離開過，但伊沒有看到告訴人
      被綁起來，告訴人看起來也沒有受傷。只有告訴人自己1
      個人在時，伊有問過他兩次為什麼不去報案或為何不趕快
      離開，他說他不敢報案，也不敢離開，他怕對方對他家裡
      的人不利，伊有跟他說辦公室電話在這邊，要打請他自己
      報案，因為伊也不敢報案等語（見偵卷第57頁反面至59頁
      ），足見被告並非從未離開林口廠房辦公室，亦非始終與
      告訴人銬在一起，可見被告得隨其自由意志離開該地或選
      擇不與告訴人銬在一起，益徵被告前開所辯，顯屬事後卸
      責之詞，不足採信。
  ㈣按共同正犯，係共同實行犯罪行為之人，在共同意思範圍內
    ，各自分擔犯罪行為之一部，相互利用他人之行為，以達其
    犯罪之目的，其成立不以全體均參與實行犯罪構成要件之行
    為為要件，其行為分擔，亦不以每一階段皆有參與為必要，
    倘具有相互利用其行為之合同意思所為，仍應負共同正犯之
    責。共同正犯之意思聯絡，不以數人間直接發生者為限，間
    接之聯絡者，亦包括在內，復不限於事前有所謀議，僅於行
    為當時有共同犯意之聯絡，於行為當時，基於相互之認識，
    不論明示通謀或相互間默示合致，以共同犯罪之意思參與，
    均屬之；而行為分擔，亦不以每一階段皆有參與為必要，倘
    具有相互利用其行為之合同意思所為，仍應負共同正犯之責
    ，蓋共同正犯，於合同意思範圍內，組成一共犯團體，團體
    中任何一人之行為，均為共犯團體之行為，他共犯均須負共
    同責任，初無分別何一行為係何一共犯所實行之必要（最高
    法院77年臺上字第2135號、73年臺上字第1886號、46年臺上
    字第1304號及34年上字第862號判例可資參照）。查本件被
    告為使告訴人清償債務，先與數名姓名、年籍不詳之成年人
    共同將告訴人帶至林口廠房辦公室內拘禁，俟該數名真實姓
    名、年籍均不詳之成年人離去後，即由被告看守告訴人，期
    間被告如須離開，即以手銬、束帶束縛告訴人之手腳，前開
    數名真實姓名、年籍均不詳之成年人復不時返回林口廠房，
    協助被告與告訴人商談告訴人還款事宜，而共同以上開方式
    將告訴人拘禁於林口廠房之辦公室內，藉以逼迫告訴人清償
    債務。俟告訴人為圖脫身，分別於同年月23日、29日，以手
    機或其上社交通訊軟體LINE聯繫李宗鴻、沈文守及許益寧借
    款共40萬元以清償其積欠被告之債務，然被告仍未讓告訴人
    離去，業經本院認定如前，則被告不僅與數名姓名、年籍不
    詳之成年人共同將告訴人帶至林口廠房辦公室內拘禁，並親
    自看管被告，而實際參與分擔本案犯行，且本案係因被告認
    告訴人積欠其債務，為迫使告訴人還款，乃決定將告訴人留
    在林口廠房辦公室內，進而與數名姓名、年籍不詳之成年人
    共同遂行此行為，顯見被告主觀上與該數名真實姓名、年籍
    均不詳之成年人間有私行拘禁犯行之犯意聯絡，且被告係基
    於主導、指揮之地位無訛。揆諸前開說明，拘禁、剝奪告訴
    人之行動自由行為既在被告與前開數名姓名、年籍不詳之成
    年人之共同意思範圍以內，各參與之人應就其等所參與並有
    犯意聯絡之犯罪事實同負全責。
  ㈤綜上，本件事證明確，被告犯行堪予認定，應予依法論科。
 二、論罪：
  ㈠按刑法第2條第1項規定「行為後法律有變更者，適用行為時 
    之法律。但行為後之法律有利於行為人者，適用最有利於行
     為人之法律」，係規範行為後法律變更所生新舊法比較適
    用 之準據法；該條規定所稱「行為後法律有變更者」，包
    括犯 罪構成要件有擴張、減縮，或法定刑度有變更等情形
    。故行 為後應適用之法律有上述變更之情形者，法院應綜
    合其全部 罪刑之結果而為比較適用。惟若新、舊法之條文
    內容雖有所 修正，然其修正內容與罪刑無關，僅為文字、
    文義之修正、 條次之移列，或將原有實務見解及法理明文
    化等無關有利或 不利於行為人之情形，則非屬上揭所稱之
    法律有變更，亦不 生新舊法比較之問題，而應依一般法律
    適用原則，逕行適用 裁判時法。故行為後法律若有修正，
    不論是否涉及前揭法律 變更，抑或僅係無關行為人有利或
    不利事項之修正，法院應 綜合法律修正之具體內容，於理
    由內說明有無刑法第2 條第1 項所規定「行為後法律有變更
    」之情形及應適用之法律，始屬適法（最高法院107年度台
    上字第4438號判決意旨參照）。本案被告行為後，刑法第30
    2條第1項雖於108年12月25日經修正公布，同年12月27日施
    行，惟查修正後之規定係依刑法施行法第1條之1第2項前段
    規定將罰金提高30倍，亦即將原本之銀元300元修正為同額
    之新臺幣9,000元，其修正之結果不生有利或不利於行為人
    之情形，非屬法律變更，自不生新舊法比較之問題，而應依
    一般法律適用原則，逕行適用裁判時法。
  ㈡按刑法第302條第1項之剝奪行動自由罪，其犯罪行為包括「
    私行拘禁」及「以其他非法方法剝奪人之行動自由」兩種行
    為態樣；且所謂「以其他非法方法剝奪人之行動自由」，係
    對於「私行拘禁」之補充規定，如犯罪行為已符合「私行拘
    禁」之規定，即無論處「以其他非法方法剝奪人之行動自由
    」罪名之餘地（最高法院94年度台上字第3561號、86年度台
    上字第3619號判決意旨參照）。查本件被告與數名真實姓名
    、年籍均不詳之成年人共同自106年3月22日17時許起至同年
    4月4日6時50分許，將告訴人持續拘禁在林口廠房辦公室內
    長達十數日，核被告所為，係犯刑法第302條第1項之私行拘
    禁罪。公訴意旨認為構成刑法第302條第1項之剝奪行動自由
    罪，容有誤認，惟因刑法第302條第1項同時規定私行拘禁罪
    與剝奪行動自由罪，係屬同一條項，並無依刑事訴訟法第30
    0條變更起訴法條之必要，併予敘明。
  ㈢次按刑法第302條第1項及第304條第1項之罪，其所保護之法
    益均為被害人之自由，而私行拘禁，即不外以強暴、脅迫為
    手段，其罪質本屬相同，惟第302條第1項之法定刑，既較第
    304條第1項為重，則以私行拘禁之方法妨害人自由，縱其目
    的在使人行無義務之事，或妨害人行使權利，仍應逕依第30
    2條第1項論罪，並無適用第304條第1項之餘地（最高法院30
    年上字第3701號、29年上字第3757號判例參照）。查被告與
    數名真實姓名、年籍均不詳之成年人為催討告訴人積欠被告
    之債務，於上開時間、地點，拘禁告訴人，期間並有要求告
    訴人聯絡其親友籌款之行為，而以拘禁告訴人為手段，使告
    訴人清償債務，使告訴人行無義務之事，其目的係在索討債
    務，其強制為私行拘禁之部分行為，依前揭意旨，自無庸再
    論以強制罪。
  ㈣被告與真實姓名、年籍均不詳之成年人間就上開私行拘禁犯
    行，均有犯意聯絡及行為分擔，應皆論以共同正犯。
三、駁回上訴之理由：
  ㈠原審審理結果，認被告所犯罪證明確，而適用刑法第28條、
    第302條第1項等規定，並審酌被告於本案發生前，尚無前科
    資料，堪認其素行尚稱良好，惟其縱自認對告訴人之債權屬
    實，卻不循正當之民事調解、訴訟程序，以理性之方式與告
    訴人解決債權債務關係，竟於在○○房屋林口店、○○汽車旅館
    、土地公廟與告訴人商談未果後，於106年3月22日17時許，
    夥同數名真實姓名、年籍均不詳之成年人，共同基於私行拘
    禁之犯意，將告訴人帶入林口廠房辦公室內，以上述方式遂
    行私行拘禁告訴人之犯行，藉以逼迫告訴人清償債務，直至
    同年4月4日上午，因告訴人自行報警，經警方到場解開束縛
    其手、腳之手銬、束帶後，終能獲救，告訴人遭拘禁之時間
    達10幾日之久，人身自由遭嚴重侵害，犯罪情節重大；然念
    及本案尚非被告一人所為及其犯罪動機；暨其否認犯行之犯
    後態度，及其於原審自陳為國中畢業之智識程度，以人力派
    遣之粗工為業，日薪1,200元，與胞妹同住，尚須扶養胞妹
    等一切情狀，量處有期徒刑8月，經核認事用法均無違誤，
    量刑亦屬妥適。
  ㈡被告上訴意旨另以：本案告訴人以300萬元之價格幫伊變賣房
    屋，伊僅獲得20萬元，方為本案最大苦主，原審量刑過重，
    未符合罪刑相當原則，請求從輕量刑云云。惟按量刑係法院
    就繫屬個案犯罪之整體評價，為事實審法院得依職權自由裁
    量之事項，量刑判斷當否之準據，應就判決之整體觀察為綜
    合考量，並應受比例原則等法則之拘束，非可恣意為之，致
    礙其公平正義之維護，必須兼顧一般預防之普遍適應性與具
    體個案特別預防之妥當性，始稱相當。苟已斟酌刑法第57條
    各款所列情狀，而未逾越法定刑度，如無偏執一端，致有明
    顯失出失入之恣意為之情形，上級審法院即不得單就量刑部
    分遽指為不當或違法（最高法院100年度台上字第5301號判
    決意旨參照）。查原審於量刑時已詳予審酌刑法第57條各款
    及前開所列情狀，予以綜合考量，就被告所犯之罪判處有期
    徒刑8月，就刑罰裁量職權之行使，既未逾越法律所規定之
    範圍，亦無濫用權限之情形，難遽謂原判決就此部分之量刑
    有何不當，縱與被告主觀上之期待有所落差，仍難指其量刑
    有何不當或違法。是被告執前詞否認犯罪，上訴指摘原審判
    決不當、量刑過重云云，為無理由，應予駁回。
據上論斷，應依刑事訴訟法第368條，判決如主文。
本案經檢察官黃筱文提起公訴，檢察官何明楨到庭執行職務。
中　　華　　民　　國　　109 　年　　4 　　月　　8 　　日
                  刑事第十一庭  審判長法 官  楊力進
                                      法 官  沈君玲
                                      法 官  雷淑雯
以上正本證明與原本無異。
如不服本判決應於收受送達後20日內向本院提出上訴書狀，並應
敘述具體理由；其未敘述上訴理由者，應於上訴期間屆滿後20日
內向本院補提理由書（均須按他造當事人之人數附繕本）「切勿
逕送上級法院」。
                                      書記官 林立柏
中　　華　　民　　國　　109 　年　　4 　　月　　9 　　日
附錄本案論罪科刑法條全文：
中華民國刑法第302 條
（剝奪他人行動自由罪）
私行拘禁或以其他非法方法，剝奪人之行動自由者，處5 年以下
有期徒刑、拘役或9 千元以下罰金。
因而致人於死者，處無期徒刑或7 年以上有期徒刑；致重傷者，
處3 年以上10年以下有期徒刑。
第1 項之未遂犯罰之。